臺灣高等法院刑事判決　　　　　　　　94年度上易字第1408號
上訴人　即
自　訴　人　丙○○
自訴代理人　朱子慶律師
　　　　　　林雅君律師
被　　　告　乙○○
　　　　　　甲○○　原名呂禮.
前二人共同
選任辯護人　游文華律師
上列上訴人因自訴被告詐欺案件，不服臺灣臺北地方法院93年度
自字第152號，中華民國94年6月22日第一審判決，提起上訴，本
院判決如下：
    主  文
原判決撤銷。
乙○○、甲○○無罪。
    理由
一、自訴意旨：
    (一)自訴事實：被告乙○○原係行政院消費者保護委員會消費
      者保護官，涉嫌以職務之便向民間企業頂福陵園事業股份
      有限公司（下稱頂福公司）勒索，經頂福公司負責人即案
      外人徐仲祥舉發，遭臺灣臺北地方法院檢察署（下稱臺北
      地檢署）檢察官提起公訴後，另案於原法院審理時，竟因
      該案同案被告劉冠宜向承審法官提出聲請調閱案外人徐仲
      祥與自訴人丙○○、同案自訴人吳碧蓮（所提自訴部分，
      業經原審判決確定）及案外人卓麗秋、羅彩虹等人之房地
      買賣交易及資金往來資料，遭該案承審法官所拒，進而與
      被告甲○○基於共同為自己不法所有之犯意聯絡，推由被
      告甲○○出面，於民國93年5月30日下午2時許，前往臺北
      市○○路○段135號，永慶房屋公司安和直營店（下稱永慶
      房屋安和店），向該店襄理莊煜東謊稱係受案外人徐仲祥
      乾兒子之託及法院將來文調閱資料等語，詐取自訴人之房
      屋買賣交易資料。茲因自訴人曾於93年3月16日、同年4月
      26 日，透過永慶房屋安和店居間仲介買受座落於臺北市
      萬華區○○段○○段第88地號，門牌號碼臺北市○○區○
      ○路42號之房地，及出售座落於臺北市○○區○○段6小
      段第325地號，門牌號碼臺北市○○○路○段187巷37號之
      房地，而與出賣人及買受人簽訂買賣契約時，以及分別於
      同年5月14日及同年6月30日交屋時，將自訴人之身分證正
      本、影本、印鑑證明、不動產所有權狀、房屋稅及地價稅
      單正本、戶口名簿影本、交易確認單等文件（下稱印鑑證
      明等物）交付永慶房屋安和店保管，供作仲介買賣之用。
      是被告2人上開詐欺取財之舉，就自訴人而言，自為詐取
      自訴人所有，交付永慶房屋安和店保管之文件資料，因莊
      煜東不敢貿然交付，致未得逞。
    (二)起訴法條：刑法第339條第3項、第1項。
    (三)起訴證據：
      1.臺北地檢署92年度偵字第18126、21349號起訴書。
      2.被告乙○○於臺北地檢署92年度偵字第18126號貪污一
        案提出之答辯暨調查證據聲請狀及原法院審理訊問筆錄
        。
      3.案外人劉冠宜於原法院93年度訴字第100號貪污一案（
        下稱原審另案）提出之聲請調查證據狀。
      4.原審另案93年4月16日準備程序筆錄。
      5.被告甲○○名片。
      6.原審93年8月3日準備程序筆錄。
      7.自訴人與案外人吳金郎間不動產買賣契約。
      8.自訴人與案外人蔡鳳霞間不動產買賣契約。
      9.證人莊煜東之證言。
二、本院的判斷：
    (一)按「犯罪之被害人得提起自訴。」刑事訴訟法第319條第1
      項前段定有明文。故必須係因犯罪而被害之人，始得提起
      自訴；非因犯罪而被害之人，不得提起自訴，乃當然之解
      釋。此所稱犯罪之被害人，以因犯罪而直接被害之人為限
      ，於財產法益被侵害時，必須其財產之所有權人，或對於
      該財產有事實上管領力之人，因他人之犯罪行為，而其管
      領權受有侵害時，始能認為直接被害之人（最高法院68年
      台上字第214號判例、32年非字第68號判例參照）。舉例
      言之，甲自訴其建築物，被乙強行拆毀，法院既已查明甲
      並非該建築物之所有權人，亦非有管領權之人，應認其並
      非因犯罪而直接被害之人，逕予諭知不受理之判決（最高
      法院80年6月30日第3次刑事庭會議決議參看）。依其意旨
      推之，自訴人如主張被告2人係欲詐欺自訴人所有之物，
      經查該物亦確為自訴人所有時，即應為實體判決。本件自
      訴代理人既指被告2人欲行騙詐取之物，為自訴人所有、
      交付永慶房屋安和店之印鑑證明等物，而印鑑證明等物，
      亦屬自訴人所有，永慶房屋安和店僅為一時保管人，則法
      院即應就自訴事實為實體判決。核先說明。
    (二)本件自訴人提起自訴之初，係自訴被告 2人詐欺之物為自
      訴人之交易資料（見原審第一卷93年6月4日自訴狀第 6頁
      ），原審以範圍不明確，而於93年11月4日準備程序令自
      訴代理人確認，經自訴代理人以言詞及書面陳述後，確認
      被告二人詐欺之物為自訴人交由永慶房屋保管之「不動產
      之所有權狀正本」、「印鑑證明」、「房屋稅、地價稅稅
      單正本」、「戶口名簿影本」、「國民身分證影本及正本
      」、「交易確認單」（見原審第二卷第194頁、第213頁、
      第253頁）。本件自訴人所訴被告二人詐欺之物，即以自
      訴代理人向原審陳報之上開範圍為準。
    (三)被告二人否認有何詐欺犯行，被告乙○○辯稱：我只有問
      被告甲○○是否認識永慶房屋的人，他答說沒有，我沒有
      委託索取自訴人交易資料等語。被告甲○○辯稱：我到永
      慶房屋安和店，並非被告乙○○所託，是因有別的事情去
      辦，順便問自訴人的交易情形，並未索取交易資料等語。
    (四)經查：
      1.本件依自訴人所提出如本判決第一項(三)3.4.之證據，被
        告乙○○所欲取得者為永慶房屋安和店91年羅彩紅及卓
        麗秋購屋相關契約書面資料，目的乃在證明案外人徐仲
        祥喜歡贈屋他人之特質（見原審第一卷第46、47頁、第
        52頁）。惟此項證據至多僅能證明被告乙○○請求調取
        之契約書面，暸解案外人徐仲祥之贈屋情形，而自訴人
        交由永慶房屋保管之印鑑證明等物，係屬不動產過戶所
        需資料，對於暸解案外人徐仲祥之贈屋情形並無幫助，
        自訴人據此證據，認被告乙○○有取得自訴人印鑑證明
        等資料之動機，其關聯性尚有欠缺。
      2.嗣經自訴代理人於準備程序時，就被告二人騙取自訴人
        過戶所需資料，援引證人莊煜東於原審之證詞以為證明
        （見本院卷94年9月6日準備程序筆錄第4、5頁）。然被
        告甲○○係向證人莊煜東索取自訴人等四人在永慶房屋
        安和店買賣房屋之資料，用以證明案外人徐仲祥有送人
        房屋之特性，並未需索自訴人等四人之印鑑證明等資料
        ，僅說需要交易資料，看莊煜東可以提供什麼資料，但
        不清楚被告甲○○要的是什麼東西等情，有證人莊煜東
        93 年12月14日於原審之證詞可憑（見原審第二卷第241
        至 245頁）。是縱莊煜東所證為實，亦不能證明被告甲
        ○○請求莊某提供交易資料，即係請求提供自訴人所有
        之印鑑證明等資料。自訴代理人據證人莊煜東之證言即
        推認被告甲○○欲騙取自訴人所有之印鑑證明等資料，
        其推論即屬過速。
      3.至於自訴人所提出如前列之其他證據，或係證明被告乙
        ○○有需求自訴人交易資料之動機（如本判決第一項(三)
        1.2.），或係證明被告甲○○確曾往訪證人莊煜東（如
        本判決第一項(三)5.6.），或係證明自訴人確有不動產交
        易（如本判決第一項(三)7.8.），均不能用以證明被告 2
        人所欲著手騙取者，即為自訴人所有之印鑑證明等資料
        。
    (五)綜上所論，本案自訴人所舉事證並不足以證明被告二人犯
      罪，此外復無其他對於其等不利之積極證據，根據「罪證
      有疑，利歸被告」之無罪推定法則，應認不能證明其等確
      有自訴人所指犯行，依法應當諭知無罪之判決。原審疏未
      詳究上情，認自訴人非自訴事實之直接被害人，為自訴不
      受理之判決，顯有錯誤。自訴人上訴仍執陳詞，指被告二
      人犯罪成立，雖無理由，惟原判決既有違誤，仍應由本院
      撤銷，另行諭知被告無罪之判決。
三、適用的法律：
    刑事訴訟法第369條第1項前段、第364條、第343條、第301
    條第1項。
中　　華　　民　　國　　94　　年　　10　　月　　5 　　日
　　　　　　　　　刑事第十六庭審判長法　官　曾德水
　　　　　　　　　　　　　　　　　  法　官　廖紋妤
　　　　　　　　　　　　　　　　　  法　官　范清銘
以上正本證明與原本無異。
不得上訴。
                                    書記官　吳金來
中　　華　　民　　國　　94　　年　　10　　月　　6 　　日
